臺灣高雄地方法院刑事裁定　　　　　　　94年度聲判字第13號
聲　請　人　甲○○
代　理　人　孫智仁律師
被　　　告　乙○○　男　73歲.
右列聲請人因告訴被告等傷害案件，不服台灣高等法院高雄分院
檢察署檢察長於中華民國94年2月17日所為駁回再議之處分（94
年度上聲議字第131號），聲請交付審判，本院裁定如左：
    主  文
聲請駁回。
    理  由
一、本件聲請交付審判意旨如附件聲請狀所載。
二、按告訴人不服上級法院檢察署檢察長或檢察總長認再議為無
    理由而駁回之處分者，得於接受處分書後十日內委任律師提
    出理由狀，向該管第一審法院聲請交付審判；法院認為交付
    審判之聲請不合法或無理由者，應駁回之，刑事訴訟法第二
    百五十八條之一、第二百五十八條之三第二項前段分別定有
    明文。又按刑事訴訟法第二百八十五條之一規定告訴人得向
    法院聲請交付審判，係對於檢察官不起訴或緩起訴裁量權制
    衡之一種外部監督機制，此時，法院僅在就檢察官所為不起
    訴或緩起訴之處分是否正確加以審查，以防止檢察機關濫權
    ，依此立法精神，法院就聲請交付審判案件之審查，所謂「
    得為必要之調查」（刑事訴訟法第二百五十八條之三第三項
    參照），其調查證據之範圍，自應以偵查中曾顯現之證據為
    限，不可就告訴人新提出之證據再為調查，亦不可蒐集偵查
    卷以外之證據，且依刑事訴訟法第二百六十條對於不起訴處
    分已確定或緩起訴處分期滿未經撤銷者得再行起訴之規定，
    其立法理由說明，本條所謂不起訴處分已確定，係包括「聲
    請法院交付審判復經駁回者」之情形在內，則法院就聲請交
    付審判案件之審查，所謂「得為必要之調查」，其調查證據
    範圍，自更應以偵查中曾顯現之證據為限，不得就告訴人新
    提出之證據再為調查，亦不可蒐集偵查卷以外之證據，否則
    將與刑事訴訟法第二百六十條再行起訴之規定相混淆（臺灣
    高等法院九十一年四月二十五日刑事庭庭長法律問題研究會
    議結論可資參考）。而法院於審查交付審判之聲請有無理由
    時，除認為告訴人所指摘不利被告之事證未經檢察機關詳為
    調查或斟酌，或不起訴處分書所載理由違背經驗法則、論理
    法則或其他證據法則，否則不宜率予交付審判（九十一年二
    月八日以（九一）院臺廳刑一字第０四三九四號函令修正法
    院辦理刑事訴訟案件應行注意事項第一百一十八條參照）。
二、本件聲請人以被告乙○○涉犯偽造文書等罪，向臺灣高雄地
    方法院檢察署檢察官提出告訴，經檢察官為不起訴處分（93
    年度偵字第20314號）後，聲請人不服，聲請再議亦經臺灣
    高等法院高雄分院檢察署檢察長以再議為無理由，於民國94
    年2月17日，以94年度上聲議字第131號駁回再議，並於94年
    2 月22日送達該處分書予聲請人之送達代收人孫智仁律師收
    受等情，業經本院依職權調取前揭偵查卷證核閱無誤，聲請
    人於94年3月7日委任孫智仁律師聲請本件交付審判案件，核
    與前開聲請程序之相關規定相符，合先敘明。
三、經查：
    （一）原告訴意旨略以：被告乙○○之子陳慶昌於民國88年
          7月24日因故死亡，遺有二名幼女陳淑華、陳淑卿和
          配偶即聲請人甲○○共三人，而陳慶昌名下原登記有
          十多筆不動產及存款新台幣（下同）數十萬元，依法
          應為二女和聲請人所繼承，詎被告乙○○竟偽刻陳慶
          昌之印章，再將陳慶昌名下之不動產十餘筆僅登記在
          其二名女兒名下，又意圖為自己不法之所有，將陳慶
          昌存於高雄縣大寮鄉農會及郵局內之存款共三十餘萬
          元提領一空侵占入己，因認被告涉有偽造文書、侵占
          等罪嫌云云。
    （二）原檢察官偵查結果以：經訊被告乙○○否認有何偽造
          文書等犯行，辯稱伊是委託施春芳土地登記專業代理
          人（即土地代書）處理，他告訴我甲○○是越南籍，
          尚未領到國民
          代書全權辦理，另農會及郵局內之存款只有幾萬元到
          幾十萬，這些錢還不夠支付四十餘萬元之喪葬費等語
          。經查證結果：(1)系爭土地之繼承事宜，係由土地專
          業代理人施春芳再複委任劉素娥辦理，此有申請卷一
          宗在卷可稽，而複代理人劉素娥於申請時，除以被繼
          承人陳慶昌之女陳淑華、陳淑卿二人為應繼承人外，
          亦兼列聲請人，此觀之申請卷內之繼承系統表即明。
          又申請後，高雄縣鳳山地政事務所承辦人員認為聲請
          人並無繼承權，乃在申請書上簽註：「本案被繼承人
          配偶為越南國人，經查越南國未列入互惠國家，無繼
          承」等語，並由主管批示核定在案，是以被告自始即
          未隱瞞聲請人為被繼承人之配偶之事實，其所交付辦
          理之登記資料，自無不實可言，況本件繼承登記事項
          係委由土地專業代理人辦理，被告並未經手，又已經
          過權責機關認定再登記給陳淑華等二人，自難認被告
          有何偽造文書犯行；(2)陳慶昌所遺之二女，均尚年幼
          ，此有
          並無積蓄足以處理陳慶昌之喪葬事宜，是陳慶昌之喪
          葬支出，自應由其所遺留之存款來支付，則被告為辦
          理後事，而將陳慶昌農會、郵局內之存款分別為
          291769元、79039元提領使用，亦難認有何不法所有
          之意圖，自難以侵占罪責相繩。聲請人如認其繼承權
          已受侵害，應循民事途徑請求回復。經查並無積極證
          據足認被告有何偽造文書、侵占犯行，此外復查無其
          他積極證據足認被告涉犯偽造文書、侵占之犯行，乃
          認其罪嫌不足而處分不起訴。
    （三）再議意旨略以：查聲請人係於84年1月6日與陳慶昌結
          婚，陳慶昌於88年7月24日死亡後，被告於88年8月24
          日委託土地代書施春芳辦理土地繼承登記事宜，在施
          春芳於89年1月15日向地政事務所送件前，聲請人於
          88年11月23日即已取得中華民國之國籍，按理被告應
          將此事告知施春芳，使聲請人和女兒二人一起辦理繼
          承，然被告竟故意隱瞞此事，並與施春芳同謀不法，
          已侵害到聲請人之繼承法益，應構成偽造文書及使公
          務員登載不實之罪嫌。又聲請人為陳淑華、陳淑卿之
          生母，依法理應是唯一合法之法定監護人，聲請人不
          諳中華民國法律，但能說國、台語，被告理應陪同聲
          請人辦理繼承事宜，且應將所有權狀交聲請人保管，
          詎被告竟單獨將陳慶昌所留前揭存款提領一空，已顯
          有侵占罪嫌，原檢察官未詳為調查，即遽為不起訴處
          分，聲請人實無法心服云云。
    （四）臺灣高等法院高雄分院檢察署檢察長審核後認為︰(1)
          聲請人於88年11月23日取得中華民國國籍，固有
          謄本可稽，然代書施春芳受任辦理土地繼承登記事宜
          ，於88年8月間即已開始各項申請作業，高雄縣大寮
          鄉公所於88年8月17日即出具高雄縣都市計畫土地使
          用分區證明書予施春芳，另88年8月24日則是向財政
          部南區國稅局申報免稅事宜，而高雄縣大寮鄉戶政事
          務所於88年8月24日同日亦出具聲請人並未
          明函給被告，以上均有土地登記申請卷內所附之公文
          書影本可稽，況依遺產及贈與稅法第9條規定，繼承
          之時間點係以「被繼承人死亡時」為準，即使施春芳
          於89年1月15日始向地政事務所送件，因聲請人於繼
          承之時間點尚未取得國籍，仍不能認為施春芳之接續
          辦理不動產繼承行為有故意損害聲請人權益之處，聲
          請人如認繼承權益已受到損害，仍以循民事訴訟途徑
          解決為宜；(2)再依遺產及贈與稅法第17條第1項第10
          款規定，被繼承人之喪葬費用在100萬元以內，可自
          遺產總額中扣除，故家屬為了辦理喪葬事宜，而自被
          繼承人帳戶內提領金錢使用，如在100萬元範圍之內，
          依一般社會通念為可以接受之事，尚不能指稱此項提
          領行為已涉侵占罪責。原檢察官偵查結果，認為被告
          所為與刑法偽造文書、侵占罪之犯罪構成要件並不相
          當，自應依法處分不起訴，是聲請再議意旨指摘原處
          分不當，尚不足採，而將聲請再議駁回。
四、綜上所述，前開不起訴處分及駁回再議理由暨事證，經本院
    調閱前開卷證核閱屬實，而聲請人聲請交付審判指摘之事實
    ，於前開不起訴處分書及駁回再議處分書皆已詳細論列說明
    。而檢察官為不起訴處分之理由，亦無何違背經驗法則、論
    理法則或其他證據法則之情事，本院因認本件並無「告訴人
    所指摘不利被告之事證未經檢察機關詳為調查或斟酌，或不
    起訴處分書所載理由違背經驗法則、論理法則或其他證據法
    則」等得據以交付審判之事由存在。從而，本件聲請為無理
    由，應予駁回。
據上論斷，依刑事訴訟法第二百五十八條之三第二項前段，裁定
如主文。
中　　華　　民　　國　　94　　年　　3 　　月　　30　　日
                  臺灣高雄地方法院刑事庭
                          審判長法官  邱明弘
                                法官  廖建瑜
                                法官  胡宜如
以上正本證明與原本無異。
本裁定不得抗告。
                              書記官  蘇溪林
中　　華　　民　　國　　94　　年　　3 　　月　　30　　日
